臺灣屏東地方法院民事判決
111年度潮簡字第508號
原      告  曾瑞豊  
訴訟代理人  李慶榮律師
            劉建畿律師
被      告  曾瑞錦  
上列當事人間請求拆除地上物返還土地事件，本院於民國111年8
月2日言詞辯論終結，判決如下：
　　主  文
原告之訴駁回。
訴訟費用由原告負擔。
    事實及理由
壹、程序部分：
　　按簡易訴訟之訴狀送達後，原告不得將原訴變更或追加他訴
    ，但請求之基礎事實同一者，不在此限。民事訴訟法第255
    條第1項但書第2款、第436條第2項各有明定。查原告起訴之
    請求嗣變更、追加如下述（本院卷第4-5、90、92頁），核
    屬基礎事實同一，於法有據。
貳、實體部分：　　
一、原告主張：
　㈠被告於民國89年2月1日向原告承租所有坐落坐落屏東縣萬巒
    鄉永慶段(下稱同段)1062(重測前四溝水段899，下稱899)地
    號土地(下稱系爭土地)，如附圖編號1062-A(面積6.59平方
    公尺)、-B部分(面積74.38平方公尺)，被告並在附圖編號10
    62-A建築擋土牆，編號1062-B搭建鐵皮棚架、水泥路面及鐵
    門(上述地上物下合稱系爭地上物)。兩造間租賃契約(下稱
    系爭契約)第2條雖約定自契約訂立日永久租用，然依實務見
    解及民法第449條第1項規定，租賃期限應縮短為20年，則系
    爭契約迄109年1月31日止，已滿20年，且系爭契約並無不定
    期限租賃契約之情，故被告現對系爭土地為無權占有，自應
    返還系爭土地。
　㈡爰依民法第455條前段、第767條第1項前、中段規定為請求，
    並聲明：被告應將系爭土地如附圖編號1062-A之擋土牆(面
    積6.59平方公尺)、編號1062-B之鐵皮棚架、水泥路面及鐵
    門(面積74.38平方公尺)予以拆除，土石移除至東邊土地等
    高後，騰空土地返還原告。
二、被告則以：
　㈠兩造為兄弟，被告係於61年7月31日依買賣之登記原因辦理所
    有權移轉登記，而為同段1060(重測前四溝水段896，下稱89
    6)地號土地(下稱相鄰土地)共有人，權利範圍係3分之1。而
    899地號土地原由訴外人即兩造之父曾震永所有，因分割繼
    承之登記原因，於88年8月6日移轉登記原告所有，曾震永於
    83年1月14日之遺囑記載899地號土地需留路寬3公尺給896地
    號土地通行，並將896地號土地權利範圍3分之1由被告繼承
    ，嗣於84年7月18日以贈與之登記原因，將896地號土地權利
    範圍1/3所有權移轉登記予訴外人即被告之妻林秀香。
　㈡兩造於89年2月1日簽訂系爭契約，約定原告將899地號土地之
    82.65平方公尺租予被告做車輛通路連接系爭土地南側之重
    慶路，被告已依約於當日給付原告租金新臺幣(下同)5萬元
    ，所建系爭地上物亦經原告同意所為，是原告前訴請被告拆
    除地上物及返還占用土地，方經本院105年度潮簡字第368號
    (下稱另案)判決駁回原告之訴確定。相鄰土地乃袋地，故曾
    震永遺囑記載系爭土地需保留道路供相鄰土地通行，且系爭
    契約租期應為永久，被告自非無權占有，亦無須拆除系爭地
    上物、返還系爭土地等語，資為答辯，並聲明：原告之訴駁
    回。
三、兩造不爭執事項（本院卷第90頁反面，並依判決格式調整文
    字及順序）：　　
  ㈠兩造為兄弟，原告為坐落屏東縣○○鄉○○段00000○○○0000地號
    即系爭土地之所有人，被告係於61年7月31日依買賣之登記
    原因辦理所有權移轉登記，而為同段1060(重測前896)地號
    即相鄰土地之共有人(權利範圍3分之1)。899地號土地原由
    兩造之父曾震永所有，因分割繼承之登記原因，於88年8月6
    日移轉登記原告所有。
  ㈡曾震永於83年1月14日之遺囑記載899地號土地需留路寬3公尺
    ，予896地號土地通行，並將896地號土地權利範圍1/3由被
    告繼承。嗣曾震永於84年7月18日以贈與之登記原因，將896
    地號土地權利範圍3分之1所有權移轉登記予被告之妻林秀香
    。
  ㈢兩造曾於89年2月1日簽訂系爭契約，約定原告將899地號土地
    82.65平方公尺租予被告做車輛通路連接道路，第二條租賃
    期間記載：為從本契約訂立日起永久租用；第三條約定租金
    5萬元，被告已依約於當日給付原告5萬元。
  ㈣系爭土地上現有被告所築如附圖編號1062-A之擋土牆(面積6.
    59平方公尺)，編號1062-B之鐵皮棚架、水泥路面及鐵門(面
    積74.38平方公尺)，系爭土地南鄰萬巒鄉重慶路。
  ㈤原告曾訴請被告拆除上開除鐵門外地上物及返還占用土地，
    經另案判決駁回原告之訴確定。
  ㈥被告除給付前述5萬元租金，未再給付原告租金。
四、得心證之理由：
　㈠按承租人於租賃關係終止後，應返還租賃物。所有人對於無
    權占有或侵奪其所有物者，得請求返還之。對於妨害其所有
    權者，得請求除去之。民法第455條前段、第767條第1項前
    、中段已有明定。次按租賃契約之期限，不得逾二十年。逾
    二十年者，縮短為二十年。租賃定有期限者，其租賃關係，
    於期限屆滿時消滅。未定期限者，各當事人得隨時終止契約
    。但有利於承租人之習慣者，從其習慣。前項終止契約，應
    依習慣先期通知。但不動產之租金，以星期、半個月或一個
    月定其支付之期限者，出租人應以曆定星期、半個月或一個
    月之末日為契約終止期，並應至少於一星期、半個月或一個
    月前通知之。租賃期限屆滿後，承租人仍為租賃物之使用收
    益，而出租人不即表示反對之意思者，視為以不定期限繼續
    契約。民法第449條第1項、第450條、第451條各有明文。復
    按契約書約定租期永久使用，係訂有租期逾二十年期限之定
    期租約，而非不定期租約，依上開法條規定，系爭土地租賃
    契約之期限應縮短為二十年，則兩造間之租賃關係，至二十
    年租期屆滿後，除有契約更新，或以不定期限繼續契約之情
    形外，即當然歸於消滅(最高法院83年度台上字第1316號判
    決意旨參照)。又按定有期限租賃之出租人不欲續租者，須
    於訂約時、期限屆滿前或屆滿後，向承租人具體、明白表示
    期滿後不再續租或續租應另訂租約之反對意思，使承租人有
    所預期，且不得任由承租人繼續為租賃物之使用收益(最高
    法院101年度台上字第1398號判決意旨參照)。
  ㈡經查，兩造訂有上述約款之系爭契約，且系爭土地如附圖編
    號1062-A、-B等築有系爭地上物之部分，包含在系爭契約租
    賃範圍內，前已提及，並為兩造所是認(本院卷第30頁)，按
    前開說明，系爭契約雖記載：永久租用等文字，其租期依民
    法第449條第1項規定，仍縮短為20年，則系爭契約本於109
    年2月1日租期屆滿。
  ㈢然就本件有無民法第451條適用乙事，查系爭契約未明文排除
    民法第451條之情，有系爭契約可考(本院卷第59頁)，另就
    租期屆滿前、後，原告有無反對續租一節，原告雖稱：有告
    知被告，並以另案起訴或本件起訴狀繕本送達為不再續租之
    意思等語，核與被告辯稱：原告自109年1月31日至本件起訴
    前，均未提及等語(本院卷第47頁反面)，有所出入，尚難驟
    認原告所述為真。又原告於另案係主張兩造間未存租賃關係
    ，而請求被告拆除地上物及返還土地等情，有另案判決可資
    參照，並經本院調閱另案卷宗無訛，實乏已向被告為具體、
    明白表示期滿後不再續租，或續租應另訂租約之反對意思，
    猶無從率將原告另案起訴解為反對期滿續租之意。參以本件
    訴訟係於110年11月25日起訴，有本院收卷章戳可考(本院卷
    第4頁)，距系爭契約原先租期屆滿日即109年2月1日，相隔
    經年，顯不足認定原告有於租期屆滿即為反對續租之情。
  ㈣又被告所築系爭地上物，為另案審理中囑託地政事務所測量
    ，業經本院現場勘驗，並核閱另案卷宗之照片無訛(本院卷
    第80-83頁；另案卷8-12頁)，而被告迄今仍持續使用含系爭
    地上物所在之系爭土地範圍，業如前述，則系爭契約依上述
    意旨，自因原告未於租期屆滿前、後，為反對續租之意思，
    而於租期屆滿後變更為不定期限之租賃契約。從而，兩造就
    系爭土地如附圖1062-A、-B部分既存不定期限之系爭契約，
    而原告並未提出依法終止系爭契約之證據，自不得依民法第
    455條前段、第767條第1項前、中段，請求被告拆除系爭地
    上物，並返還所在土地。
五、綜上所述，原告依民法第455條前段、第767條第1項前、中
    段規定，請求如上述聲明，為無理由，應予駁回。
六、本件事證已臻明確，兩造其餘攻擊、防禦方法，核於判決結
    果不生影響，爰不一一論述，併此敘明。
七、訟費用負擔之依據：民事訴訟法第78條。
中　　華　　民　　國　 111　　年　　8 　　月　　18　　日
                  潮州簡易庭  法　官　曾迪群
以上正本係照原本作成。
如不服本判決，應於送達後20日內，向本院提出上訴狀並表明上
訴理由，如於本判決宣示後送達前提起上訴者，應於判決送達後
20 日內補提上訴理由書（須附繕本）。如委任律師提起上訴者
，應一併繳納上訴審裁判費。
中　　華　　民　　國　　111 　年　　8 　　月　　18　　日
                                  書記官　薛雅云